【裁判字號】    90,上更(二),92
【裁判日期】    901009
【裁判案由】    偽造文書等
【裁判全文】
臺灣高等法院刑事判決                            九十年度上更(二)字第九二號
    上  訴  人  臺灣板橋地方法院檢察署檢察官
    上  訴  人
    即  被  告  甲○○
                丙○○
                乙○○
右上訴人因偽造文書等案件，不服臺灣板橋地方法院八十五年度訴字第二三九號，中
華民國八十五年六月二十一日第一審判決（起訴案號：臺灣板橋地方法院檢察署八十
四年度偵字第二一四七○號、八十五年度偵字第三五八號、第二一七九號）提起上訴
，經最高法院第二次發回更審，本院判決如左：
    主  文
原判決撤銷。
甲○○、乙○○、丙○○共同連續行使偽造私文書，足以生損害於公眾及他人，各處
有期徒刑捌月。乙○○、丙○○均緩刑參年。如附表所示物品及印文、署押均沒收。
    事  實
一、甲○○、乙○○、丙○○（為乙○○之妻）、李昆池分別係吳振裕（與李昆池均
    已判決確定）之胞弟、堂兄、堂嫂、朋友。緣於民國八十三年八、九月間，甲○○因任職臺北縣新莊市○○路新旺巷「柯林頓」住宅工地主任，而持有案外人丁○○所有新莊市○○路新旺巷四十三號房屋及其基地即新莊市○○段五九○地號
    之所有權狀正本各一份（該房地所有權狀嗣因甲○○離職工地主任甚久，丁○○
    遍尋無著，故業經向新莊市地政事務所申報作廢，重行申請補發）。八十四年九
    月間，吳振裕知悉上開權狀內容，認有機可乘，遂與丙○○、甲○○、乙○○、
    李昆池共同基於意圖為自己不法所有及偽造文書之概括犯意聯絡及行為分擔，並
    約明利用該權狀詐得之款項平均朋分花用。乃由吳振裕按址前往查知丁○○所有
    上開房屋招租中，乃推由乙○○、丙○○夫妻佯裝開設貿易公司，向丁○○承租
    該屋，再由吳振裕冒名「王金國」，偕李昆池於同年十月三十一日上午，至丁○○住處，藉詞開設公司之需要，騙使丁○○將其印鑑章蓋於吳振裕所攜之公司申
    請表格上，並索得陳某戶籍謄本及戶口名簿影本，再乘丁○○不注意之際，擅自
    竊換丁○○所有上開房、地新申請補發之所有權狀。是日下午，吳振裕即往臺中
    市某處，央請不知情之不詳姓名者，偽刻丁○○之印鑑章一枚及黃清新印章一枚
    ，旋持該偽刻之印鑑章，持至臺北縣板橋市○○路十三號六樓林清記代書事務所
    ，假冒「丁○○」委託該事務所代為申請印鑑證明，由該事務所不知情之助理謝
    孟曉於翌日（同年十一月一日），持往臺北縣新莊市戶政事務所，依吳振裕之授
    意，以「丁○○」之名義，填具委託書，蓋用「丁○○」印文壹枚，並簽名其上
    而為偽造。謝孟曉旋據以填寫印鑑證明申請書，並用印鑑章印文共三枚並簽署丁○○之名於其上，而向新莊市戶政事務所申請「丁○○」之印鑑證明，使該所承
    辦公務員將前揭不實事項，登載於職務上所掌之印鑑簿冊上，並製發「丁○○」
    之印鑑證明予謝孟曉轉交吳振裕，足生損害於戶政機關管理印鑑證明之正確性及
    丁○○。渠五人為達成利用本件所有權狀冒貸之目的，推由吳振裕於八十四年十
    月二十日及十一月十七日，在台北市○○街某處將丁○○及黃清新（丁○○之妻
    ）之基本資料連同吳振裕、丙○○二人之相片，透過綽號「阿郎」之姓名、年籍
    不詳之知情成年男子，將上開資料交由綽號「阿利」之姓名、年籍不詳之成年男
    子，以每張五萬元之代價，委託其偽造「丁○○」及「黃清新」二人之國民身分
    證。「阿利」旋依囑著手偽造國民身分證及內政部公印文，並貼上吳振裕、丙○○之照片於該偽造之國民身分證上，偽造完成後，在「南投飯店」交付吳振裕，
    足生損害於丁○○、黃清新及戶政機關核發國民身分證之正確性。吳振裕取得該
    二張偽造之國民身分證後，於同年十一月二十日，連同前揭丁○○之印鑑證明、
    印鑑章、戶籍謄本、戶口名簿影本及竊換所得之房地所有權狀正本，至台北縣土
    城市○○路○段之正業代書事務所，向負責人即不知情之代書戊○○，委託其代
    刻黃清新之印章一顆，並以丁○○為義務人，黃清新為債務人、上開權狀所示房
    地為抵押品，代向新莊市農會申請抵押貸款三百五十萬元，戊○○並不知情乃依
    其委託填具以台北縣新莊市農會為債權人、「丁○○」為義務人、「黃清新」為
    債務人、上開權狀所示房地為抵押品之抵押權設定契約書蓋用丁○○、黃清新印
    文各六枚，放於其上並簽署二人名字而偽造之，並於同年十一月二十四日，在土
    地抵押登記申請書上偽造「丁○○」之印文貳枚、「黃清新」之印文壹枚，而偽
    造抵押權登記申請書，足以生損害於彼二人，並持上開偽造之抵押權設定契約書
    向新莊市地政事務所申辦抵押權設定登記，矇使該地政機關承辦人員將該不實之
    抵押登記事項，於八十四年十一月二十五日登載於其職務上掌管之土地登記簿謄
    本上，均足以生損害於新莊地政事務所對於土地登記之正確性，及對丁○○、黃
    清新之權益。戊○○於接獲上開地政機關依不實登載資料核發之他項權利證明書
    後，即持上開偽造之抵押權設定契約書，依委託之本旨（未出具書面委託書），
    連同前開不實之印鑑證明及偽造之國民身分證送交新莊農會代辦貸款事宜，而行
    使該等不實之文件。又其間甲○○、李昆池二人不時擔任駕駛，載吳振裕前往戊○○之正業代書事務所，商談辦理貸款事宜。由於本件貸款送新莊農會申辦後，
    吳振裕迄於八十四年十一月二十八日，猶未配合辦理抵押貸款之對保手續，戊○○心生疑竇，便依貸款資料所載「丁○○」之住址前往查詢，始知係騙局，適吳
    振裕於八十四年十一月二十九日下午一時許來電，遂約其於次日至新莊農會對保
    ，並即向法務部調查局臺北縣調查站檢舉。八十四年十一月三十日，吳振裕等人
    乘李昆池車，前往臺北縣新莊市農會，吳振裕、丙○○各欲假冒「丁○○」、「
    黃清新」名義，辦理對保手續時，雙雙為預先埋伏之調查局人員逮獲，並扣得偽
    造之「丁○○」、「黃清新」國民身分證各一枚、偽造之「丁○○」印章一顆、
    「黃清新」印章二顆、印鑑證明、戶籍謄本、建物土地所有權狀等各一件。
二、案經戊○○訴由法務部調查局臺北縣調查站移送臺灣板橋地方法院檢察署檢察官
    偵查起訴。
    理  由
一、訊據上訴人即被告甲○○、乙○○、丙○○均矢口否認右開犯行，甲○○辯稱：
    伊因吳振裕借住而失竊保管之丁○○舊權狀，伊並無持交吳振裕行為，伊事先不
    知情，未曾去代書即告訴人戊○○處，亦未參與冒貸案，吳振裕是主犯，伊均不
    在場云云。乙○○辯稱：伊以偏名吳建興洽談租屋，並無冒名頂替行為，伊基於
  吳振裕要求，才幫助他租屋，以後各情節均未參與云云。丙○○辯稱：伊係應吳
    振裕邀請同往貸款，從未見過偽造之國民身分證，伊之相片係失竊，非交與吳振
    裕，整件事是吳振裕所為云云。
二、然查，（一）右開事實，除據同案被告吳振裕迭於台北縣調查站，偵審中直承不
    諱外，被告丙○○亦坦陳假冒「黃清新」充任本件抵押之保證人前往對保時，為
    調查人員當場查獲，並為貸款事交付其照片予吳振裕去偽造國民身分證等情（見
    八十四年度偵字第二一四七０號卷第四十六頁反面、第四十七頁），核與告訴人
    戊○○，被害人丁○○、黃清新指述被害情節相合，且經證人即告訴人之妻張愛
    梅，執行取締之調查人員王正才、新莊農會經辦人陳松鶴、新莊市戶政事務所承
    辦人侯美麗、代書助理謝孟曉結證在卷，並有偽造國民身分證二枚、印章三顆、
    本票、借據各一紙、丁○○戶籍謄本、印鑑證明、委託書、印鑑證明申請書、土
    地及建築改良物所有權狀、土地登記申請書、抵押權設定契約書附卷可佐。而扣
    案之丁○○、黃清新之國民身分證及其上之公印文確係偽造，經本院送請內政部
    警政署刑事警察局鑑驗明確，有該局九十年九月五日刑鑑字第１８３５２８號鑑
驗通知書在卷可稽。（二）據同案被告吳振裕於原審供述「（本件）偽造有價證
    券部分是我一個人做的，其他（犯行）是我們五個人（指本件被告五人）共同做
    的‧‧‧」（見審理卷第三十四頁）、「（拿到本件權狀後）就和其他四人（即
    本件其餘四名被告）商量，就由乙○○以吳建興（起訴書誤載為陳建興）名義去
    向丁○○租房子，用來開貿易公司，丙○○也有一同去‧‧‧然後我和李昆池在
    八十四年十月三十一日去丁○○家裏，以開公司名義去找他，然後丁○○就拿印
    鑑章蓋在公司申請表格上，又向他拿戶籍謄本，假裝做公司申請之用。」（見同
    卷第三十五頁），被告丙○○於台北縣調查站自白「大約在八十四年九月二十日
    ，甲○○、吳振裕‧‧‧去我家找我先生，共事商量以我照片貼在偽造身分證黃
    清新上‧‧‧他們叫我假扮丁○○配偶（黃清新），並當丁○○的保證人，向新
    莊農會貸款‧‧‧本來計畫以此三百五十萬去做生意‧‧‧。」，於檢察官偵查
    時供述：「（參與本件冒貨計劃者）有吳振裕、甲○○、我丈夫乙○○（見八十
    四年度偵字第二一四七０號卷第四十七頁）」、「（檢察官問有無約好事成後分
    幾成給你？）沒有。錢貸出來後，要一起拿去作生意。」（見同偵查卷第四十七
    頁）」。查被告甲○○、丙○○、乙○○三人與其餘被告吳振裕、李昆池或為兄
    弟、兄嫂、好友，衡情應無故意誣攀之理，足見被告等三人均有參與本件冒貸計
    劃。另被告甲○○係「柯林頓」工地主任，除據其供明外，並經證人楊永成供明
    ，其持有他人權狀之內情茍未告之吳振裕知曉，吳振裕豈敢胡亂不明究理即以之
    冒貸而無懼事發，是本件權狀，應係甲○○交付吳振裕，斷非吳振裕自行竊取，
    其二人有犯意聯絡至明。（三）被告乙○○供承與太太即被告丙○○幫忙吳振裕
    以自己名義為之者，被告乙○○既有戶籍資料登載之姓名，竟捨之不用，而用非
    被害人丁○○所知之偏名「吳建興」（經證人顏添福證明有此偏名）訂立租約，
    其有不良企圖及與吳振裕間存在著犯意聯絡及行為分擔，不言而諭。基上各情，
    被告上開所辯，及被告吳振裕、丙○○嗣後之翻異供詞，謂丙○○、甲○○、乙○○、不知情，未參與冒貸云云，顯係推諉、迴護之詞，委無可採。至証人陳世
    明於本院前審調查中証稱：「伊於八十四年五月開始在甲○○所開之牛排館前賣
    水果：甲○○在牛排館很忙‧‧‧」「他們約早上十點多才開始準備工作，中午
    很忙碌晚上約忙到十點左右，他常向我買水果‧‧‧」云云（見本院前審卷第六
    十四頁），亦僅能証明被告甲○○在牛排館之工作忙碌，仍不能據以認定其無前
    往農會辦理貸款之事，即証人亦同時証稱：「案發當日有無在店內賣牛排就不確
    定了」等語，則其証言，自不足為被告甲○○有利之認定。另証人薛和順於本院
    前審證稱：「當日我僱用乙○○幫我裝修店面，我的店在八十四年十一月二十六
    日開張，我在十一月廿四日請他來‧‧‧」云云（見本院前審卷第七十六頁背面
    ），此亦僅能証明其曾僱用乙○○工作之事實，不能據此排除被告乙○○與吳振
    裕間犯意之聯絡。綜上各節，被告等犯行足以認定，應予依法論科。至調查員於
    執行上級交辦之犯罪調查職務時，亦屬司法警察，本件既由法務部調查局臺北縣
    調查站移送，該站調查員所為之本件調查，自係基於單位長官之交辦，不生違反
    調查或無效之問題，第一審辯護人郭鑫生律師指摘本件調查員所為調查違法，似
    有誤會又本案事證已明，被告於前審另請求傳訊證人丁素貞、劉基財、黃曉晴，
    本院認無必要，併此敘明。
三、核被告丙○○、甲○○、乙○○三人所為，均係犯刑法第二百十六條、第二百十
    條、第二百十二條、第二百十八條、第二百十四條、第三百二十條第一項、第三
    百三十九條第三項第一項之罪。被告三人與吳振裕、李昆池間對上開犯罪（其中
    偽造國民身分證部分併與「阿郎」、「阿利」二人共犯）有犯意聯絡及行為分擔
    ，均為共同正犯。又被告等人利用不知情之人盜刻印章、偽造文書、偽造印文及
    詐欺等犯行，均為間接正犯；被告等偽造印章、印文係偽造文書之預備行為、部
    分行為，均不另論罪；又偽造文書之低度行為亦為行使之高度行為所吸收，亦均
    不另論罪。其中向新莊農會冒貸之詐欺取財部分尚在未遂階段，依刑法第二十六
    條前段減輕其刑。被告等所犯多次行使偽造私文書（申請印鑑證明委託書、土地
    抵押權登記申請書、抵押權設定契約書）、多次行使特種文書（國民身分證）犯
    行，皆時間緊接，罪名及犯罪構成要件均屬相同，顯係基於概括犯意反覆為之，
    俱為連續犯，依刑法第五十六條之規定，應以一罪論並加重其刑。又被告等與「
    阿郎」、「阿利」二人共同偽造國民身分證時，同時偽造內政部公印文，係同時
    犯刑法第二百十二條及第二百十八條之罪，應依想像競合犯之規定，從一重罪偽
    造公印文罪處斷。被告等所犯行使偽造私文書、行使偽造特種文書及行使公務員
    登載不實之公文書犯行，係一行為同時觸犯數罪名，依刑法第五十五條想像競合
    犯之規定，從較重之行使偽造私文書罪處斷。被告等所犯竊盜、行使偽造私文書
    、偽造公印文罪及詐欺未遂罪間，有方法結果之牽連關係，依刑法第五十五條牽
    連犯之規定，從情節較重之行使偽造私文書罪處斷。至被告等偽造申請印鑑證明
    委託書、土地抵押權登記申請書及其行使犯行，雖未據公訴人起訴，惟本院認與
    已起訴部分，具有實質上或裁判上一罪關係，屬同一案件，應為本件公訴效力所
    及，本院自得一併審理，附此敘明。
四、原審以被告等罪証明確予以依法論科，固非無見，但查（一）被告等偽刻之印章
    計有「丁○○」一顆、「黃清新」二顆，原判決僅認定「丁○○」一顆，尚有未
    合。（二）原判決諭知沒收之「丁○○」、「黃清新」之印文，於事實內就其偽
    造數量未予明白記載，且証物中尚有丁○○名義之「申請書」、「土地所有人無
    租賃情形申明書」、「授權書」等，未於事實中載明自有疏漏。（三）被告等偽
    造「丁○○」、「黃清新」之國民身分證，同時偽造「內政部」之公印文，犯有
    刑法第二百十八條偽造公印文罪，原判決漏未論罪，均有未當。被告等上訴意旨
    否認犯行固無理由，檢察官上訴意旨指摘原判決量刑過輕，經核被告三人非本案
    主謀，復未詐得款項，所處刑度尚屬允適，惟原判決既有可議，即屬無可維持，
    應予撤銷改判。爰審酌本案係因被告甲○○未返還他人所有權狀所引起，並參酌
    被告等犯罪之動機、目的、手段、危害程度及犯罪後之態度等一切情狀，分別量
    處如主文第二項所示之刑。末查被告乙○○、丙○○係共同被告吳振裕之兄嫂，
    因親誼難而參與犯行，尚非主謀，其惡性尚輕，乙○○因車禍受傷成重度肢障
    ，有診斷證明書、殘障手冊在卷可按，又查其等前均未曾受有期徒刑以上刑之宣
    告，此有臺灣板橋地方法院檢察署刑案資料查註紀錄表在卷可稽，其等經此科刑
    教訓當知警惕，應無再犯之虞，因認對其所處之刑，以暫不執行為適當，爰均併
    宣告緩刑三年，以啟自新。再如附表編號１所示印章、編號３、４、５所示印文
    、署押，均依刑法第二百十九條宣告沒收；如附表編號２所示偽造之丁○○、黃
    清新國民身分證各一枚，係被告等所有供犯醉所用之物，依同法第三十八條第一
    項第二款宣告沒收之。
五、據上論斷，應依刑事訴訟法第三百六十九條第一項、第三百六十四條、第二百九
    十九條第一項，刑法第二十八條、第五十六條、第二百十六條、第二百十條、第
    二百十二條、第二百十八條、第二百十四條、第三百二十條第一項、第三百三十
    九條第一項、第三項、第二十六條、第五十五條、第二百十九條，第七十四條第
    一款，第三十八條第一項第二款，罰金罰鍰提高標準條例第一條前段判決如主文
    。
本案經檢察官費玲玲到庭執行職務。
中     華     民      國     九十     年      十      月      九        日
                              臺灣高等法院刑事第十三庭
                                  審判長法  官  蔡    燉
                                        法  官  黃  聰  明
                                        法  官  李  春  地
右正本證明與原本無異。
如不服本判決應於收受送達後十日內向本院提出上訴書狀，其未敘述上訴之理由者並
得於提起上訴後十日內向本院補提理由書（均須按他造當事人之人數附繕本）。
                                        書記官  王  忠  良
中    華    民    國     九十     年      十        月      二十五      日
附表
┌──┬──────────────────────────┬────┐
│編號│沒收物及印文、署押名稱及數量                        │備    考│
├──┼──────────────────────────┼────┤
│ １ │偽造之「丁○○」印章壹顆、「黃清新」印章貳顆        │        │
├──┼──────────────────────────┼────┤
│ ２ │偽造之「丁○○」、「黃清新」國民身分證各壹枚        │        │
├──┼──────────────────────────┼────┤
│ ３ │台北縣新莊地政事務所收件號碼六二八八八號之土地登記申│        │
│    │請書內偽造「丁○○」印文貳枚、「黃清新」印文壹枚。  │        │
├──┼──────────────────────────┼────┤
│ ４ │本件八十四年十一月二十四日所定立之抵押權設定契約書內│        │
│    │偽造之「丁○○」印文陸枚、署押（簽名）壹枚；偽造之「│        │
│    │黃清新」印文陸枚、署押（簽名）壹枚。                │        │
├──┼──────────────────────────┼────┤
│ ５ │八十四年十一月一日致新莊市戶政事務所之印鑑證明申請書│        │
│    │內偽造之「丁○○」印文枚、署押（簽名）壹枚；委託書│        │
│    │上偽造之「丁○○」印文、署押（簽名）各壹枚          │        │
└──┴──────────────────────────┴────┘
附錄本判決論罪科刑法條：
刑法第二百十六條
行使第二百十條至第二百十五條之文書者，依偽造、變造文書或登載不實事項或使登
載不實事項之規定處斷。
刑法第二百十條
偽造、變造私文書，足以生損害於公眾或他人者，處五年以下有期徒刑。


司法院資訊處製作；財團法人民間司法改革基金會備份。
